臺灣高等法院 裁判書 -- 民事類
【裁判字號】 96,家上更(一),14
【裁判日期】 961120
【裁判案由】 給付扶養費
【裁判全文】
臺灣高等法院民事判決              96年度家上更(一)字第14號
上訴人即附  
帶被上訴人　甲○○     
訴訟代理人　簡長順律師
被上訴人即
附帶上訴人  乙○○　   
        　　丙○○　   
共      同
法定代理人　丁○○　   
訴訟代理人　李宏文律師

上列當事人間請求給付扶養費事件，上訴人對於中華民國95年8
月23日灣桃園地方法院95年度家訴字第109號第一審判決提起上
訴，被上訴人為附帶上訴，經判決後，由最高法院發回更審，本
院於96年10月30日言詞辯論終結，判決如下：
    主  文
上訴及附帶上訴均駁回。
第二審訴訟費用由兩造各自負擔，發回前第三審訴訟費用由被上
訴人負擔四分之一，餘由上訴人負擔。
    事實及理由
一、被上訴人即附帶上訴人乙○○、丙○○（下稱乙○○等2人
    ）主張：上訴人即附帶被上訴人甲○○（下稱甲○○）與乙
    ○○等2人之法定代理人丁○○於民國（下同）88年3月11日
    結婚，於婚姻關係存續中育有乙○○（00年0月0日出生）及
    丙○○（00年0月00日出生），嗣於95年3月1日協議離婚。
    乙○○等2人均尚未成年，且無謀生能力，而甲○○對於彼
    等之扶養義務不因離婚而受影響，故甲○○應與丁○○共同
    負擔對彼等之扶養義務。爰依民法第1114條第1款之規定，
    請求甲○○應自95年6月5日起至108年7月31日止，按月於每
    月10日給付乙○○8,035元，自95年6月5日起至110年1月13
    日止，按月於每月10日給付丙○○8,035元等語（乙○○等2
    人對甲○○所為逾上開範圍之請求，業經判決乙○○等2人
    敗訴確定，爰就此部分不予贅述，附此敘明。）原審就此部
    分為乙○○等2人一部勝訴、一部敗訴之判決，判命甲○○
    應自95年6月5日起至108年7月31日止，按月於每月10日給付
    乙○○6,000元；自95年6月5日起至110年1月13日止，按月
    於每月10日給付丙○○6,000元。乙○○等2人就甲○○之上
    訴部分聲明駁回上訴；就其敗訴部分則提起附帶上訴，並聲
    明：(一)原判決關於駁回乙○○等2人後開第(二)項之訴部分廢
    棄。(二)甲○○應自95年6月5日起至108年7月31日止，按月於
    每月10日再給付乙○○2,035元；自95年6月5日起至110年1
    月13日止，按月於每月10日再給付丙○○2,035元。(三)願供
    擔保請准宣告假執行。
二、甲○○則以：因丁○○曾傷害甲○○，經原法院以94年度家
    護字第206號核發保護令在案，甲○○乃與丁○○協議離婚
    ，並約定子女之扶養費用全部由丁○○負擔。乙○○等2人
    尚屬年幼，不可能向甲○○請求扶養費用，本件訴訟應係丁
    ○○之個人意思，然丁○○明知上開約定，卻仍向甲○○請
    求子女扶養費，顯有悖於誠實信用原則。又依丁○○目前之
    經濟狀況觀之，應有能力扶養乙○○等2人，倘若乙○○等2
    人確有不能生活之情事，甲○○願予以扶養，而非僅支出金
    錢，故本件請求為無理由等語，資為抗辯。原審為甲○○一
    部勝訴、一部敗訴之判決（詳如前述），甲○○就其敗訴部
    分不服，提起上訴，並聲明：(一)原判決關於不利於甲○○部
    分廢棄。(二)上開廢棄部分，乙○○等2人在第一審之訴及假
    執行之聲請均駁回；對於乙○○等2人之附帶上訴則聲明駁
    回附帶上訴。
三、按父母對於未成年子女有扶養義務；又負扶養義務者有數人
    而其親等同一時，應各依其經濟能力，分擔義務；又受扶養
    權利者有數人而其親等同一時，應按其需要之狀況，酌為扶
    養；又父母對於未成年子女之扶養義務，不因結婚經撤銷或
    離婚而受影響，民法第1114條第1款、第1115條第3項、第11
    16條第3項、第1116條之2分別定有明文。是離婚後父母對於
    未成年子女之扶養義務，係立於同一順位而按其資力負扶養
    義務，亦即父母因離婚不能任親權人時，未任親權一方之扶
    養義務不能免除。若父母約定由一方負扶養義務時，僅為父
    母內部間分擔之約定，該約定並不因此免除父母對未成年子
    女保護教養費用負擔之外部義務。又離婚協議書，係夫妻結
    束婚姻關係所簽訂之契約，所拘束者僅簽約之當事人，而不
    得拘束該當事人以外之第三人。且父母對子女之扶養義務具
    強制性，任親權之父或母，並無權利為子女拋棄受扶養之權
    利（本件最高法院96年度台上字第1541號判決發回意旨參照
    ）。經查：
  (一)甲○○與丁○○於88年3月11日結婚，於95年3月1日簽訂離
    婚協議書（下稱系爭離婚協議書）協議離婚，並已辦畢離婚
    登記，彼等於婚姻關係存續中育有乙○○（00年0月0日出生
    ）及丙○○（00年0月00日出生），乙○○等2人現均由丁○
    ○監護等情，有戶籍謄本及系爭離婚協議書可證（見原審卷
    第7至8、25至27頁），且為兩造所不爭執（見本院卷第22頁
    ），堪信為真正。
  (二)系爭離婚協議書第1條約定：「雙方所生未成年子女乙○○
    （長男、00年0月0日生）、丙○○（次男、00年0月00日生
    ）權利義務之行使或負擔及他方探視子女時間、方式，由台
    灣桃園地方法院家事法庭另行書立和解筆錄方式為之（和解
    內容如桃園地方法院94年度婚字第1114號95年2月9日言詞辯
    論筆錄）」；又於第2條約定：「雙方同意依和解筆錄內容
    子女乙○○、丙○○權利義務之行使或負擔由甲方（指丁○
    ○）擔任時，子女之扶養費用由甲方負擔，甲方同意不向乙
    方（指甲○○）要求子女之任何費用」（見原審卷第25頁）
    ，是甲○○據以抗辯其與丁○○協議離婚時已就乙○○等2
    人之扶養費約明由丁○○單獨負擔一節，固堪信為真實。惟
    查系爭離婚協議書之當事人為甲○○與丁○○，乙○○等2
    人並非該協議書之當事人，依前揭說明，甲○○與丁○○所
    為上開扶養費負擔之約定，自不得拘束乙○○等2人。又查
    乙○○等2人均未成年，且無任何財產，此有戶籍謄本及稅
    務電子閘門財產所得調件明細表可稽（見原審卷第7至8、32
    至34、51至53頁），足見乙○○等2人不能維持生活且無謀
    生能力，是乙○○等2人自仍得依前揭規定請求甲○○給付
    扶養費。
  (三)甲○○雖抗辯丁○○有能力扶養乙○○等2人，且丁○○將
    其中1名子女交由其父母扶養，實際上僅扶養1名子女，足見
    乙○○等2人由丁○○扶養，未見匱乏，而無請求甲○○給
    付扶養費之必要等語。惟查丁○○之資力縱足以負擔乙○○
    等2人之全部扶養費用，抑或丁○○之父母確有協助丁○○
    扶養照顧1名子女，然並不因此即得免除或減輕甲○○對於
    乙○○等2人之扶養義務，是甲○○執此抗辯乙○○等2人無
    為本件請求之必要云云，並不足取。
　(四)甲○○雖又抗辯丁○○以詐術令甲○○同意離婚，復又違背
    系爭離婚協議書之約定代乙○○等2人提起訴訟，不僅違背
    公序良俗，亦有違誠信原則等語。惟查乙○○等2人非系爭
    離婚協議書之當事人，縱甲○○確係受丁○○詐欺而簽訂系
    爭離婚協議書，亦與乙○○等2人無涉；又乙○○等2人提起
    本件訴訟請求甲○○給付扶養費，乃屬正當權利之行使，而
    彼等均屬未成年人，現由丁○○監護，依法自應由丁○○以
    法定代理人身分代理乙○○等2人提起本件訴訟。至丁○○
    簽訂系爭離婚協議書同意負擔乙○○等2人全部扶養費用，
    乃係丁○○個人與甲○○間之內部分擔問題，縱有違反，亦
    係甲○○得否依據系爭離婚協議書之約定向丁○○有所請求
    之問題，要難據此即謂乙○○等2人提起本件訴訟有何違背
    公序良俗或誠信原則之情事，是甲○○所為此部分之抗辯，
    亦不足取。
  (五)依行政院主計處編印之「中華民國台灣地區家庭收支調查報
    告」所示，乙○○等2人住所地之桃園縣93年度平均每戶家
    庭消費性支出為738,518元，平均每戶人數為3.83人，準此
    計算，平均每人每月消費支出為16,069元，有上開家庭收支
    調查報告可稽（見發回前本院卷第51頁），且為兩造所不爭
    執（見發回前本院卷第33頁反面）；又查甲○○現任職於○
    ○商行，月薪3萬元，名下有汽車1部（1996年10月出廠、14
    97CC）、股票投資數筆（於94年度獲配股票股利合計52,658
    元、95年度獲配股票股利合計53,372元），95年度財產總額
    為284,840元；丁○○任職於○○○○國際股份有限公司台
    灣分公司，94年度薪資總額為837,974元、95年度薪資總額
    為823,380元，名下有房屋1棟、土地3筆、田賦1筆、汽車1
    部（1992年出廠、1998cc）及股票投資（94年間獲配股票股
    利4,119元），95年度之財產總額為3,555,472元，目前積欠
    銀行450萬元貸款，每月須攤還貸款本息25,541元等情，亦
    有交易明細查詢表、在職證明書、94年度綜合所得稅結算申
    報所得資料參考清單、兒童監護權事件家庭訪視報告書、稅
    務電子閘門財產所得調件明細表及行車執照可稽（見原審卷
    第9至12、87至88、65至67頁，本院卷第25至28、31至42、6
    9頁）。爰審酌甲○○及丁○○之經濟狀況、上開平均消費
    水準及乙○○等2人均尚年幼，日常生活開銷較少等一切情
    狀，認乙○○等2人每月扶養費各以12,000元為適當。
　(六)甲○○雖抗辯其每月除基本生活費用外，另須繳納房屋租金
    1萬元，已無能力負擔乙○○等2人之扶養費等語，惟為乙○
    ○等2人所否認，而甲○○就此亦未舉證以實其說，是其所
    為此部分之抗辯並不足取。爰斟酌甲○○每月收入為3萬元
    ，無任何負債，而丁○○每月收入平均約7萬元，扣除所需
    繳納貸款本息後，每月可支配金額約45,000元，且乙○○等
    2人實際上係由丁○○負責扶養等情狀，認乙○○等2人之扶
    養費應由丁○○及甲○○平均分擔。
四、綜上所述，乙○○等2人依民法第1114條第1款規定，各請求
    甲○○自95年6月5日起至彼等成年前，按月於每月10日給付
    6,000元部分，為有理由，應予准許；其逾此範圍之請求，
    為無理由，不應准許。從而，原審就上開應予准許部分所為
    甲○○敗訴之判決，就上開不應准許部分所為乙○○等2人
    敗訴之判決，所持理由雖與本院未盡相同，然其結果並無二
    致，甲○○之上訴意旨及乙○○等2人之附帶上訴意旨，分
    別指摘原判決就其敗訴部分為不當，求予廢棄改判，均為無
    理由，應予駁回。
五、至兩造其餘之攻擊或防禦方法及未經援用之證據，經本院斟
    酌後，認為均不足以影響本判決之結果，自無逐一詳予論駁
    之必要，併此敘明。
六、據上論結，本件上訴及附帶上訴均為無理由，依民事訴訟法
    第449條第2項、第78條、第85條第1項前段，判決如主文。
中　　華　　民　　國　　96　　年 　11  　月　　20　  日
                    民事第四庭
                        審判長法  官  張劍男
                              法  官  丁蓓蓓
                              法  官  彭昭芬
正本係照原本作成。
甲○○如不服本判決，應於收受送達後20日內向本院提出上訴書
狀，其未表明上訴理由者，應於提出上訴後20日內向本院補提理
由書狀（均須按他造當事人之人數附繕本）上訴時應提出委任律
師或具有律師資格之人之委任狀；委任有律師資格者，另應附具
律師資格證書及釋明委任人與受任人有民事訴訟法第466條之1第
1項但書或第2項（詳附註）所定關係之釋明文書影本。
乙○○、丙○○不得上訴。
中　　華　　民　　國　　96　　年　　11　　月　　20　　日

        　　　　　　　　　　　書記官  丁華平
附註：
民事訴訟法第466條之1（第1項、第2項）：
對於第二審判決上訴，上訴人應委任律師為訴訟代理人。但上訴
人或其他法定代理人具有律師資格者，不在此限。
上訴人之配偶、三親等內之血親、二親等內之姻親，或上訴人為
法人、中央或地方機關時，其所屬專任人員具有律師資格並經法
院認為適當者，亦得為第三審訴訟代理人。
